【裁判字號】    98,判,1357
【裁判日期】    981112
【裁判案由】    低收入戶
【裁判全文】
最  高  行  政  法  院  判  決
                                      98年度判字第1357號
上  訴  人  甲○○
被 上訴 人  臺北市政府社會局
代  表  人  乙○○
上列當事人間低收入戶事件，上訴人對於中華民國96年12月6日
臺北高等行政法院96年度訴字第2509號判決，提起上訴，本院判
決如下：
    主  文
上訴駁回。
上訴審訴訟費用由上訴人負擔。
    理  由
一、上訴人設籍臺北市萬華區，原經核列為臺北市低收入戶第4
    類，於接受臺北市95年度低收入戶總清查，經臺北市萬華區
    公所初審後列冊，並函送被上訴人複核，案經被上訴人審認
    全戶5人平均每人每月收入超過臺北市96年度最低生活費標
    準新臺幣（下同）14,881元，不符社會救助法第4條第1項規
    定，乃以民國95年12月15日北市社二字第09542756700號函
    核定自96年1月起註銷其低收入戶資格。上訴人向萬華區公
    所申請恢復低收入戶資格，經萬華區公所轉呈被上訴人辦理
    ，被上訴人乃以96年2月5日北市社二字第09630855500號函(
    下稱原處分)復否准所請。上訴人不服，提起訴願經駁回，
    遂提起本件行政訴訟。
二、上訴人起訴主張：上訴人全戶雖有父母、長子康郁丹、次子
    康郁蒲及上訴人共5人，但上訴人父母均已退休無工作能力
    ，且上訴人係因前夫惡意遺棄而離婚，屬特定境遇單親家庭
    ，依（行為時，下同）社會救助法第5條第2項第2款規定，
    上訴人父母為該情形之直系血親尊親屬，不應列入應計算人
    口範圍；又上訴人94年雖有薪資收入，但其間有中斷，應以
    基本工資認定收入，被上訴人竟以各業員工初任人員平均薪
    資高標準核算，與事實不符等語，求為判決訴願決定及原處
    分均撤銷。
三、被上訴人則以：(一)依社會救助法第5條第1項之規定，上訴
    人之家庭人口為上訴人、其2子及其父母，共為5口；上訴人
    係協議離婚，非判決離婚，且未提出受有家庭暴力之相關證
    明，不符特定境遇單親家庭要件，其父母自應列入應計算人
    口範圍。(二)臺北市96年度最低生活費標準，依臺北市政府
    95年09月19日府社二字第09539543000號公告：每人每月收
    入14,881元以下，每人每月存款及投資15萬元以下，全家土
    地房屋價值不超過500萬元。上訴人全家95年度每月收入部
    分如下：
    1.上訴人：上訴人未提出個人薪資證明，被上訴人亦不知上
      訴人從事何種工作，無法以臺灣地區職類別認定其工作，
      故以其工作能力以初任人員平均薪資認定；依據社會救助
      法第5條之1第1項第1款第3目之最近一年各業員工初任人
      員平均薪資核算，每月23,321元，另計營利所得22,125元
      、競技所得1,100元（22,125+1,100=23,225，23,225/12=
      1,935元），上訴人全年平均每月收入25,256元（23,321+
      1,935=25,256元）。
    2.長子：一筆薪資收入142,560元，平均每月收入11,880元
      。
    3.次子：一筆薪資收入149,603元，平均每月收入12,467元
      。
    4.父親：二筆營利收入471元，平均每月收入39元。
    5.母親：二筆收入6,037元，平均每月503元。另加計月退俸
      每月25,097元，全年平均每月收入25,600元。
    6.故全戶平均每月收入15,048元：25,256+11,880+12,467+3
      9+25,600=75,242元。75,242/5=15,048元（大於14,881元
      ）。
    (三)被上訴人因而認定上訴人全戶每人每月平均收入超過標
        準，不合於96年低收入戶之資格等語，資為抗辯，求為
        判決駁回上訴人之訴。
四、原審斟酌全辯論意旨及調查證據之結果，以：(一)社會救助
    法第5條第2項第2款所稱之特定境遇單親家庭，而屬社會救
    助法施行細則第3條第1項第3款者，係因「經法院判決離婚
    確定或因受家庭暴力已完成協議離婚登記」，而有「獨自扶
    養18歲至25歲在國內就讀屬於本法第5條之3第1款規定學校
    之子女，或獨自照顧無生活自理能力身心障礙子女者」。上
    訴人雖稱離婚係因前夫之惡意遺棄，屬家庭暴力事件所導致
    之協議離婚，然上訴人並未提出受有家庭暴力之相關證明，
    以供被上訴人查核，不足認定有「因受家庭暴力已完成協議
    離婚登記」之情節，自無法認定上訴人為社會救助法第5條
    第2項第2款所稱之特定境遇單親家庭，是被上訴人將上訴人
    之父母列入計算，於法有據。(二)依社會救助法第5條之1第
    1項第1款規定，上訴人有薪資收入而有就業，但95年度3筆
    薪資收入合計90,136元，無法顯示為實際收入之薪資證明，
    又無前1年之工作財稅資料（94年度薪資所得兩筆共計49,18
    0元，其情節與95年度相類似，亦無法顯示為實際收入之薪
    資證明）。就此，被上訴人無法以臺灣地區職類別認定上訴
    人之工作，而以初任人員平均薪資認定，於法有據。至內政
    部統計上雖有列出不同學歷之初任人員每月經常性薪資，但
    社會救助法第5條之1第1項之立法設計係以各業員工初任人
    員平均薪資核算，係考量普遍低收入戶生活扶助之整體取向
    型立法，故而採取各業平均為主，此立法並非斟酌學歷或背
    景個別差異性之救濟，自無法斟酌上訴人主張之學歷及中年
    就業等事實。是被上訴人認定上訴人之工作收入平均每月25
    ,256元，亦無違誤。(三)被上訴人依據95年度上訴人家庭成
    員5人之財稅資料重新核算，其結果上訴人全戶平均每月收
    入15,048元仍未符合「臺北市96年度最低生活費標準，每人
    每月收入14,881元以下」，是原處分否准上訴人恢復低收入
    戶資格之申請，並無違誤，訴願決定亦無違法，因將原決定
    及原處分均予維持，駁回上訴人之訴。
五、本院查：
(一)社會救助法第4條第1項規定：「本法所稱低收入戶，指經申
    請戶籍所在地直轄市、縣（市）主管機關審核認定，符合家
    庭總收入平均分配全家人口，每人每月在最低生活費以下，
    且家庭財產未超過中央、直轄市主管機關公告之當年度一定
    金額者。」第5條規定：「（第1項）前條第1項所稱家庭，
    其應計算人口範圍，除申請人外，包括下列人員：一、配偶
    。二、直系血親。三、同一戶籍或共同生活之兄弟姊妹。四
    、前3款以外，認列綜合所得稅扶養親屬免稅額之納稅義務
    人。（第2項）前項各款人員有下列情形之一者，不列入應
    計算人口範圍：一、不得在臺灣地區工作之非本國籍配偶或
    大陸地區配偶。二、未共同生活且無扶養事實之特定境遇單
    親家庭直系血親尊親屬。三、無工作收入、未共同生活且無
    扶養能力之已結婚直系血親卑親屬。四、應徵集召集入營服
    兵役或替代役現役。五、在學領有公費。六、入獄服刑、因
    案羈押或依法拘禁。七、失蹤，經向警察機關報案協尋未獲
    ，達6個月以上。」第5條之1規定：「（第1項）第4條第1項
    所稱家庭總收入，指下列各款之總額：一、工作收入，依下
    列規定計算：（一）依全家人口當年度實際工作收入並提供
    薪資證明核算。無法提出薪資證明者，依最近1年度之財稅
    資料所列工作收入核算。（二）最近1年度之財稅資料查無
    工作收入，且未能提出薪資證明者，依臺灣地區職類別薪資
    調查報告各職類每人月平均經常性薪資核算。（三）未列入
    臺灣地區職類別薪資調查報告各職類者，依中央主計機關公
    布之最近1年各業員工初任人員平均薪資核算。（四）有工
    作能力未就業者，依基本工資核算。但經公立就業服務機構
    認定失業者，其失業期間得不計算工作收入，所領取之失業
    給付，仍應併入其他收入計算。二、動產及不動產之收益。
    三、其他收入：前2款以外非屬社會救助給付之收入。（第2
    項）前項第3款收入，由直轄市、縣（市）主管機關認定之
    。」次按社會救助法施行細則第2條、第3條復分別規定：「
    本法第4條第1項之當年度一定金額及第2項之最低生活費，
    中央、直轄市主管機關應於前一年9月30日前公告之。」、
    「（第1項）本法第5條第2項第2款所定特定境遇單親家庭，
    指申請人有下列情形之一，且獨自扶養未滿18歲未婚仍在學
    子女之家庭：一、配偶死亡。二、配偶失蹤，經向警察機關
    報案協尋未獲，達6個月以上。三、經法院判決離婚確定或
    因受家庭暴力已完成協議離婚登記。四、因受家庭暴力，已
    提起離婚之訴。五、配偶處1年以上之徒刑或受拘束人身自
    由之保安處分1年以上，且在執行中。（第2項）申請人有前
    項各款情形之一，且獨自扶養18歲至25歲在國內就讀屬於本
    法第5條之3第1款規定學校子女，或獨自照顧無生活自理能
    力身心障礙子女者，直轄市、縣（市）主管機關得視實際需
    要及財政能力，認定其為特定境遇單親家庭。」再按，臺北
    市政府據上開規定，於95年09月19日府社二字第0953954300
    0號公告「臺北市96年度最低生活費標準：每人每月收入14,
    881元以下，每人每月存款及投資15萬元以下，全家土地、
    房屋價值不超過500萬元為低收入戶。」是茍上訴人全戶平
    均每人每月收入超過14,881元者，即不具低收入戶資格。
(二)本件上訴人原經被上訴人核列為臺北市低收入戶，因接受臺
    北市95年度低收入戶總清查，經臺北市萬華區公所初審後，
    列冊以95年12月6日北市萬社字第09532379200號函送被上訴
    人複核，經被上訴人審認上訴人全戶5人平均每人每月收入
    超過臺北市96年度最低生活費標準14,881元，不符社會救助
    法第4條第1項規定，乃以95年12月15日北市社二字第095427
    56700號函核定自96年1月起註銷其低收入戶資格。上訴人向
    萬華區公所申請恢復低收入戶資格，經萬華區公所轉呈被上
    訴人辦理，被上訴人乃以96年2月5日北市社二字第09630855
    500號函復否准所請。上訴人不服，循序提起行政訴訟。原
    判決關於上訴人家庭應計算人口範圍、家庭總收入、家庭財
    產及上訴人不符合低收入戶資格等節，以及被上訴人依社會
    救助法等相關規定所為原處分之合法性，暨上訴人在原審之
    主張如何不足採等事項，均已詳為論述，因而維持原處分及
    訴願決定，駁回上訴人在原審之訴，尚無上訴人所指摘未調
    查證據、適用法規不當、不適用法規之情事。
(三)按社會救助法第5條第1項第2款規定，直系血親為低收入戶
    家庭應計算之人口範圍，不以是否有實際扶養關係為要件，
    是上訴人主張其父母均已退休無工作能力，對上訴人無扶養
    義務，不應列入應計算人口範圍云云，即不足採。又上訴人
    並未提出受有家庭暴力之相關證明，不足認定有「因受家庭
    暴力已完成協議離婚登記」之情節，原判決因而認上訴人不
    符社會救助法第5條第2項第2款所稱之特定境遇單親家庭，
    亦無不合。又依社會救助法第5條之1規定，家庭總收入係以
    最近1年度之財稅資料為核算依據，本件被上訴人係核定自
    96年1月起註銷其低收入戶資格，故認定上訴人全戶5人平均
    每人每月收入是否超過最低生活費標準14,881元，自應以上
    訴人全戶5人95年之收入為準，則被上訴人以該年度之財稅
    資料為核算依據，並無不合，上訴意旨稱：原判決以95年度
    財稅資料為依據，係屬無關，當然違背法令云云，亦不足採
    。
(四)查被上訴人就上訴人全家95年度每月收入係認定：
    1.上訴人：依據社會救助法第5條之1第1項第1款第3目之最
      近一年各業員工初任人員平均薪資核算，每月23,321元，
      另計營利所得22,125元、競技所得1,100元（22,125+1,10
      0=23,225，23,225/12=1,935元），上訴人全年平均每月
      收入25,256元（23,321+1,935=25,256元）。
    2.長子：一筆薪資收入142,560元，平均每月收入11,880元
      。
    3.次子：一筆薪資收入149,603元，平均每月收入12,467元
      。
    4.父親：二筆營利收入471元，平均每月收入39元。
    5.母親：二筆收入6,037元，平均每月503元。另加計月退俸
      每月25,097元，全年平均每月收入25,600元。
    6.故全戶平均每月收入15,048元：25,256+11,880+12,467+3
      9+25,600=75,242元。75,242/5=15,048元（大於14,881元
      ）。
(五)上訴意旨雖稱：上訴人僅國中畢業，應以基本工資為準，不
    能以初任人員平均薪資從高認定云云。惟查：上訴人有薪資
    收入而有就業，但95年度3筆薪資收入合計90,136元，無法
    顯示為實際收入之薪資證明，被上訴人復不知上訴人從事何
    種工作，無法以臺灣地區職類別認定其工作，故被上訴人依
    據社會救助法第5條之1第1項第1款第3目之最近一年各業員
    工初任人員平均薪資核算，於法並無不合；又該初任人員平
    均薪資係平均標準，並不以學歷高低或年齡高低為考量，是
    上訴意旨稱其僅國中畢業，應以基本工資為準云云，亦不足
    採。另上訴人長子康郁丹(77年11月17日生)，領有丙級調酒
    技術士證，95年度一筆薪資收入142,560元，全年平均每月
    收入11,880元；次子康郁蒲(79年5月17日生，95年5月17日
    已滿16歲)，領有丙級調酒技術士證，95年度一筆薪資收入1
    49,603元，全年平均每月收入12,467元；上訴人之長子、次
    子95年度既均有工作收入，依社會救助法第5條規定，即應
    列入人口範圍，將其收入計入全戶所得，是上訴意旨稱其長
    子、次子尚在就學，次子未滿16歲，均無工作能力，不應計
    入其所得云云，亦不足採。又原處分雖以上訴人全戶95年度
    平均每月收入大於最低生活費標準及每人每月存款投資超過
    標準，而註銷其低收入戶資格，惟於原審已認該存款投資未
    超過標準，但每月收入既超過標準，仍應註銷其低收入戶資
    格。是上訴意旨稱其母親之另2筆投資收入(友達472,500元
    ，中華映管327,700元)，係93年度，不應計入，原審未依職
    權調查云云，顯有誤解。
(六)再社會救助法乃為照顧低收入戶及救助遭受急難或災害者，
    並協助其自立而制定，此觀社會救助法第1條規定自明；故
    社會救助法所規範之扶助、補助或救助，即本於保護補助性
    （補充性）原理而為，亦即須於受扶助之家庭總收入仍不足
    自給，始由政府介入為救助，俾符公共救助制度所揭諸之平
    等待遇、維持生計、補充性、家庭單位及親屬責任等原則。
    至社會救助之範圍要件資格為何，屬立法裁量問題，立法機
    關有裁量空間，而被上訴人依據社會救助法之相關規定，否
    准上訴人恢復低收入戶資格之請求，並無不洽。
(七)綜上所述，原審斟酌全辯論意旨及調查證據之結果，將訴願
    決定及原處分均予維持，駁回上訴人在原審之訴，核無違誤
    。上訴論旨，仍執前詞，指摘原判決違誤，求予廢棄，難認
    有理由，應予駁回。
六、據上論結，本件上訴為無理由。依行政訴訟法第255條第1項
    、第98條第1項前段，判決如主文。
中    華    民    國    98    年    11    月    12    日
                    最高行政法院第五庭
                        審判長法官  黃  璽  君
                              法官  黃  淑  玲
                              法官  鄭  忠  仁
                              法官  吳  東  都
                              法官  陳  金  圍
以  上  正  本  證  明  與  原  本  無  異
中    華    民    國    98    年    11    月    13    日
                              書記官  彭  秀  玲


司法院資訊處製作；財團法人民間司法改革基金會備份。
